【裁判字號】    99,上易,1271
【裁判日期】    991006
【裁判案由】    詐欺
【裁判全文】
臺灣高等法院臺中分院刑事判決        99年度上易字第1271號
上  訴  人  臺灣臺中地方法院檢察署檢察官
被      告  甲○○
上列上訴人因詐欺案件，不服臺灣臺中地方法院99年度易字第16
41號中華民國99年8月19日第一審判決（起訴案號：臺灣臺中地
方法院檢察署99年度偵字第2712、8269號），提起上訴，本院判
決如下：
    主  文
上訴駁回。
    理  由
一、按依刑事訴訟法第350條、第361條、第362條、第367條規定
    ，不服地方法院之第一審判決而上訴者，須提出上訴書狀，
    並應敘述具體理由，為上訴必備之程式；其所提出之書狀未
    敘述上訴理由，或僅曾以言詞陳述上訴理由者，均應於上訴
    期間屆滿後20日內補提理由書於第一審法院。第一審法院經
    形式審查，認逾期未補提上訴理由者，應定期間先命補正；
    逾期未補正者，為上訴不合法律上之程式，應以裁定駁回。
    倘已提出上訴理由，但所提非屬具體理由者，則由第二審法
    院以上訴不合法律上之程式，判決駁回。而所謂具體理由，
    必係依據卷內既有訴訟資料或提出新事證，指摘或表明第一
    審判決有何採證認事、用法或量刑等足以影響判決本旨之不
    當或違法，而構成應予撤銷之具體事由，始克當之（例如：
    依憑證據法則具體指出所採證據何以不具證據能力，或依憑
    卷證資料，明確指出所為證據證明力之判斷如何違背經驗、
    論理法則）；倘僅泛言原判決認定事實錯誤、違背法令、量
    刑失之過重或輕縱，而未依上揭意旨指出具體事由，或形式
    上雖已指出具體事由，然該事由縱使屬實，亦不足以認為原
    判決有何不當或違法者（例如：對不具有調查必要性之證據
    ，法院未依聲請調查亦未說明理由，或援用證據不當，但除
    去該證據仍應為同一事實之認定），皆難謂係具體理由，俾
    與第二審上訴制度旨在請求第二審法院撤銷、變更第一審不
    當或違法之判決，以實現個案救濟之立法目的相契合，並節
    制濫行上訴（最高法院97年度臺上字第892號判決意旨可資
    參照）。又理由是否具體，則屬第二審法院審查之範圍，不
    在命補正之列，亦即上訴書狀已記載理由，並有具體之敘述
    時，其上訴既屬合法，第二審法院固應就其理由之是否可取
    ，為實體之審理及判斷；如認其上訴書狀雖記載理由，但並
    未具體敘述時，則無須再命補正，可逕認其上訴不合法，以
    判決駁回之，此有最高法院97年度臺上字第1281號判決意旨
    可參。
二、本案檢察官不服原審判決提起上訴，其上訴書所載理由略謂
    ：
  (一)依被告所述應徵工作之過程以觀，渠於應徵時，不知所應徵
    公司之地址、負責面試之人之真實姓名，尚未確定是否經錄
    用，即將其所申請之郵局帳戶存摺影本、金融卡、密碼交予
    對方時，亦未索取任何憑據，則被告所為顯與一般應徵工作
    之常情有違。
  (二)又現今社會應徵正當工作者，多半只需提供證件供僱主確認
    其身份即足，無須繳交帳戶存摺金融卡及密碼等物，如公司
    或機關對於員工薪資之發放係採取轉帳方式，亦多半於確定
    僱用後，方會要求應徵者提供金融帳戶之帳號或影印存摺之
    封面，實無可能於尚未確認是否僱用之際，即要求應徵者先
    行提供存摺資料、金融卡，並告知金融卡密碼之理。至被告
    所稱，對方表示要以其帳戶查詢審核信用云云，然於正常求
    職時，公司僅需將薪資匯入員工帳戶或以現金發放薪資，且
    被告所應徵之工作為司機，何需以前開方式查詢員工信用，
    又何需將客人與小姐交易之金錢先匯入被告帳戶內，再由被
    告領出後交予公司，況該方式實無可能得以探知員工信用之
    可能。
  (三)衡諸目前詐欺取財之人使用人頭帳戶做為出入帳戶，倘非經
    過該帳戶所有權人同意其等使用，則將如何確保該帳戶所有
    權人不會在被害人匯入款項後，突然將該帳戶之提款卡掛失
    止付，致其等無法領款？亦即詐欺取財之人絕無可能任意使
    用未經所有權人同意使用之帳戶作為詐欺轉帳之帳戶，以免
    屆時無法領取詐欺金額，而功虧一簣。是使用被告上開帳戶
    之人，苟非經被告同意使用上開金融機構帳戶，而對該帳戶
    之掌控，有十足之把握，顯無可能利用該帳戶作為匯款工具
    。是被告應有同意提供其帳戶之金融卡、密碼供不詳姓名、
    年籍之人使用至明。
  (四)一般國人向金融機構開設帳戶，並無任何法令限制，若係正
    當用途，大可光明正大，自行申請供己使用，何必向他人收
    集？再者，帳戶之用途係用來存提款項，而存摺、金融卡、
    密碼等均係個人重要之物件，並具有一定金融交易目的及識
    別意義，一旦有人收集他人帳戶及上開物品使用，依一般認
    知，必是隱身幕後之使用人欲利用人頭帳戶掩飾犯行免於遭
    人追查，自極易令人有與不法犯罪之目的相關之合理懷疑。
    又近來利用各種名義詐欺取財之犯罪類型層出不窮，該等犯
    罪多數均係利用他人帳戶作為恐嚇取財或詐欺所得財物之出
    入帳戶，並經媒體廣為披載，被告縱使並不確知所提供之帳
    戶，係遭他人用以對被害人詐欺取財，亦無法確知取得帳戶
    之人係以何種方法於何時地為詐欺取財之具體內容，惟對於
    其所提供之上揭帳戶，將遭人作為詐欺取財犯行所得財物匯
    入及提領之工具使用，應有概括之認識，且可預見其發生。
    被告為具一般社會智識經驗之成年人，自應知該詐欺集團係
    利用上開帳戶作為犯罪之用，是其對於他人利用上開帳戶資
    料作為犯詐欺罪之出入帳戶等情，能預見其發生，且其發生
    不違背其本意，其有幫助該詐欺集團利用上開帳戶犯共同詐
    欺罪之不確定故意至明。是原審判決認事用法尚有未洽，為
    此提起上訴，請求撤銷原判決等語。
三、惟按採證認事本屬事實審法院之職權，被告供述是否真實可
    信，事實審法院得依證據法則，本於自由心證予以斟酌，作
    合理之比較，定其取捨，判決內若已論敘其何以作此判斷之
    心證理由，且所為取捨判斷不違背經驗法則或論理法則，即
    不生判決違背法令之問題。另按刑法上之幫助犯，係指以幫
    助之意思，對於正犯資以助力，使其犯罪易於達成而言，故
    幫助犯之成立，不僅須有幫助他人犯罪之行為，且須具備明
    知他人犯罪而予以幫助之故意，始稱相當；又刑法並不承認
    過失幫助之存在，是以從犯之成立，須有幫助之故意，亦即
    必須認識正犯之犯罪行為而予幫助者，始足當之，亦有最高
    法院86年度台上字第4824號、72年度台上字第6553號判決意
    旨可參。又按我國為杜絕利用人頭帳戶或人頭行動電話門號
    詐欺取財犯罪之層出不窮，向來對於提供人頭帳戶或人頭行
    動電話門號者之處罰，率多係以間接之情況證據推論提供人
    頭帳戶或人頭行動電話門號具有不確定之幫助故意，而追究
    其罪責，並非以直接之積極證據以證明其幫助詐欺取財犯行
    ，此是否合於無罪推定原則，向為司法實務所爭議。而我國
    目前治安機關積極查緝利用人頭帳戶或人頭行動電話門號詐
    取欺取財方興未艾，詐取集團價購取得人頭帳戶或人頭行動
    電話門號不易，改以詐騙手法或迂迴手法取得人頭帳戶或人
    頭行動電話門號，並趁被害人未及警覺發現前，以之充為臨
    時人頭帳戶或人頭行動電話門號而供詐欺取財短暫使用者，
    亦時有所聞而不乏其例，因而以人頭帳戶或人頭行動電話門
    號之幫助詐欺取財罪是否成立，既因有上開受詐騙或輾轉而
    交付帳戶資料或行動電話門號之可能，基於無罪推定，有疑
    唯利於行為人之原則，則就提供帳戶或行動電話門號者，是
    否確係基於直接故意或間接故意而為幫助詐欺，自應從嚴審
    慎認定，倘提供帳戶或行動電話門號者有可能是遭詐騙所致
    ，或其迂迴取得者之使用已逸脫提供者原提供用意之範圍，
    而為提供者所不知並無法防範，信而有徵者，於此等情形，
    對其幫助犯罪故意之認定，無法確信係出於直接故意或間接
    故意為之，而仍有合理懷疑存在時，自應為有利於行為人之
    認定，以免過度逸脫無罪推定原則。
四、經查，本件原審判決已於理由中說明認定被告甲○○無罪之
    理由係因：(一)依證人阮柏睿之證述內容及報紙廣告、通聯記
    錄等證據所示，足證被告確有依報紙所刊之廣告與該公司連
    絡之情事。又該公司之名稱尚屬廣告正常，亦無明示或暗示
    有蒐集帳戶之情，即無法從其所刊登之報告而看出有蒐集帳
    戶之端倪，且經原審依職權調閱被告上開帳戶之客戶歷史交
    易清單，該開帳戶於95年3月22日開戶後之95年6月迄97 年4
    月3日期間，每月均有委發款項匯入，自97年4月3日後至98
    年12月4日被告將上開帳戶交付予詐欺集團成員前，該帳戶
    均無其他款項匯入，被告復於交付存簿影本、提款卡及密碼
    後，仍再三打電話向該「古經理」確認何時可以上班，核與
    一般失業多時、急於求職之人為求能準時上班而撥打電話確
    認之情，尚無不合，則被告辯稱係因求職遭人詐騙，始提供
    自己所有之上開帳戶存摺影本、提款卡、密碼等情尚非無據
    。(二)被告所稱對方並未通知其上班，其遂於98年12月9日至
    郵局查看，始知上開帳戶已遭設定為警示帳戶，依上開通聯
    記錄所示，其於98年12月4日交付上開帳戶至同年月9日獲知
    其帳戶遭凍結前，再三撥打報載0000000000號電話詢問，待
    其知悉其帳戶係遭詐騙作為犯罪之用，即未再撥打上開報載
    電話聯繫等情，已據被告供陳在卷，亦核與上開威寶資料查
    詢相吻合，且被告上開帳戶係由臺北縣政府警察局三峽分局
    鶯歌分駐所警員潘永富於98年12月7日13時20分傳真通報中
    華郵政股份有限公司，並於同日遭設定為警示帳戶等情，亦
    有臺北縣政府警察局三峽分局鶯歌分駐所受理詐騙帳戶通報
    警示簡便格式表（165受理詐騙案件聯單編號第0000000000
    號）、中華郵政股份有限公司臺中東興路郵局第000000-0號
    存簿儲金被告帳戶客戶歷史交易清單在卷足憑（見偵查卷第
    24頁、原審密卷第4至6頁），顯然被告於98年12月9日前並
    不知該帳戶已被列為警示帳戶，其於發現上開帳戶遭人詐騙
    取得作為非法使用後，即未再撥打上開電話詢問是否可以上
    班，雖被告遲於99年3月31日始就其上開帳戶遭詐騙案至高
    雄市政府警察局刑警大隊報案，然該案經高雄市政府警察局
    刑警大隊受理後，即依據被告所述，循線查獲證人阮柏睿，
    並經被告指認證人阮柏睿即係自稱係「古經理」之助手而出
    面向其收受上開帳戶資料之人。(三)嗣證人阮柏睿於警詢亦證
    稱：「（警方於99年3月31日受理被害人甲○○於98年12 月
    4日13時許，在臺中市○區○○路全家超商前，被人以假應
    司機之方式，詐騙其所有之郵局帳號00000000000000號金融
    卡、經警提示照片供其指認，向其拿取金融卡之人係阮柏睿
    是否為你本人？）是我本人無誤，該金融卡是我向他拿取的
    沒錯」、…、「（你除了向被害人甲○○等人收取金融卡外
    ，還有在何時、何地向何人收取金融卡？除了收取金融卡還
    有何物？）我全部都在臺中市收取被害人資料，正確時間和
    被害人姓名我已忘記，期間98年10月中旬至98年12月底，除
    了收取金融卡外，還有被害人的存摺封面影本、履歷表和駕
    照影本」，嗣證人阮柏睿於原審審理中亦到庭結證稱：「（
    你有無見過在庭被告？）有」、「（何時、何地、何原因見
    過？）何處我忘記了，是在臺中市，時間我忘記了，當時被
    告是應徵司機的工作，我向他收取他的銀行帳戶，我向他收
    取的有履歷表、提款卡、駕照影本、存摺封面影本，沒有跟
    我說密碼，當時我也是看報紙找工作才去收帳戶，密碼的部
    分是詐騙集團會打電話給被告詢問密碼」、「（被告如何得
    知要向你應徵工作？）他也是看報紙應徵，但是他打電話來
    不是我接的，我是接到詐騙集團的指示電話才向他收取帳戶
    。」、「（你是否知道被告所看到的報紙應徵內容？）應徵
    司機。」、…「（你當時有無交付被告東西？）沒有，我只
    有收被告履歷表、帳戶等東西，我有跟他說拿這些東西的目
    的是看他的帳戶有沒有被凍結，並說公司要查詢過後隔天就
    會還給他。」、…「（當時你向被告收取提款卡的時候，被
    告有無問為何要收取提款卡？）我忘記了，但他應該有問，
    我記得我有告訴他公司要查詢帳戶有沒有被凍結，可不可以
    領錢因為公司要給他薪水使用」…等語，證人阮柏睿已坦承
    係受雇於該詐騙集團，並自稱係某經理之助手而出面代為收
    取被告之帳戶資料，且為取信被告，亦對被告所詢問交付帳
    戶相關問題詳盡答覆，甚為使被告放心，更向其表示：其亦
    為司機，每月可以賺8、9萬元，因有事剛好請假，才能出來
    代收該等帳戶資料回公司審查，確認可否薪資撥款使用等語
    ，足見被告確係遭詐騙集團成員以報紙廣告應徵司機方式詐
    騙，始深信對方所言，因而提供其可供薪資轉帳之存摺影本
    、提款卡予代收帳戶資料之證人阮柏睿，嗣並再將提款密碼
    告知詐騙集團成員「古經理」。…經核其所為，尚難謂有何
    幫助犯罪之故意，是被告辯稱其係因應徵工作而將前揭帳戶
    等資料交予對方，其無幫助犯罪之意等語，應可相信。(四)公
    訴人雖認被告已有工作經驗，應知應徵工作不需要交付帳戶
    資料，且將密碼交付他人，有可能遭他人任意提領等語，惟
    如前述，被告於實際交付前揭帳戶資料予證人阮柏睿之前，
    其確已再次向證人阮柏睿詢問帳戶用途及工作性質，可見被
    告確已盡力探求工作內容、交付帳戶之用途等之真偽，僅係
    因證人阮柏睿及其所屬犯罪集團成員之準備周詳、巧以應對
    ，而使被告始終深陷其中，而未能窺知真實，然此，或僅能
    說明被告之經驗、警覺心不足，尚無從依此即推斷被告存有
    幫助詐欺之故意，否則，被告自可不問源由，而逕將前揭帳
    戶等資料交予證人阮柏睿，又何須一再向證人阮柏睿求證工
    作內容、交付帳戶等資料之原因，故公訴人此部分主張，尚
    無從為被告不利之認定」（見原審判決第7至12頁），經核
    已詳述其認事用法之依據，本院依形式上觀察，認為原審無
    罪之認定，並無違反客觀存在之證據及論理法則，亦無何違
    法或不當之處。
五、本件公訴意旨，既無法舉證使法院得以合理確信被告有幫助
    詐欺取財之犯行，則原審依被告不自證己罪之規定及相關判
    例意旨，而為被告無罪之判決，核無違反證據法則、經驗法
    則及論理法則，從形式上觀察，原審判決就此部分尚無不當
    或違法之情形存在。雖由上訴人上開上訴理由形式上觀之，
    上訴人似已有指摘或表明第一審判決有何採證認事等不當及
    違法之處，惟上訴人所列上訴理由，實非依據卷內訴訟資料
    或提出新事證，指摘或表明第一審判決有何足以影響判決本
    旨之不當或違法，而構成應予撤銷之具體事由，不過純係上
    訴人所持見解不同所生之採證認定歧異，自難認符合首揭之
    上訴具體理由，本件上訴自不合法定上訴程式，爰不經言詞
    辯論，駁回其上訴。
六、本件既經本院以程序駁回上訴，則臺灣臺中地方法院檢察署
    檢察官以該署99年度偵字第12871、19931號（含臺灣板橋地
    方法院檢察署99年度偵字第6511號影卷）移送併辦部分，自
    無從併予審理，應退由檢察官另行處理，併此敘明。
據上論斷，應依刑事訴訟法第367條前段、第372條，判決如主文
。
中    華    民    國    99    年    10    月    6     日
            刑事第五庭  審判長法  官  趙  春  碧
                              法  官  賴  恭  利
                              法  官  卓  進  仕
以上正本證明與原本無異。
不得上訴。
                              書記官  郭  振  祥
中    華    民    國    99    年    10    月    6     日

司法院資訊處製作；財團法人民間司法改革基金會備份。
